【裁判字號】    95,訴,325
【裁判日期】    950914
【裁判案由】    殺人未遂
【裁判全文】
臺灣嘉義地方法院刑事判決               95年度訴字第325號
公  訴  人  臺灣嘉義地方法院檢察署檢察官
被      告  丙○○
選任辯護人  蔡碧仲律師
            陳怡禎律師
            陳偉展律師
上列被告因殺人未遂案件，經檢察官提起公訴（95年度偵字第
2388號），本院判決如下：
    主  文
丙○○傷害人之身體，處有期徒刑壹年貳月；緩刑年；扣案之
水果刀壹把沒收。
    事  實
一、丙○○與戊○○係鄰居，緣戊○○、乙○○夫妻及戊○○之
    妹丁○○位於嘉義縣東石鄉東石村96號住處屋舍進行改建，
    丙○○與戊○○、丁○○就上開屋舍改建後之通行問題發生
    糾紛，丙○○心生不滿，竟基於傷害他人身體之故意，於民
    國（下同）95年3月30日下午1時許，攜帶其所有之水果刀1
    把，前往上開屋舍改建處，持上開水果刀刺入戊○○右後腰
    部1刀，致其受有右腹側穿刺傷之傷害，丁○○見狀立即報
    警處理，警方據報趕赴現場逮捕丙○○，並扣得上開水果刀
    1 把。
二、案經乙○○訴由嘉義縣警察局朴子分局報告臺灣嘉義地方法
    院檢察署檢察官偵查起訴。
    理  由
壹、程序部分：(1)按被害人之告訴權與被害人法定代理人之告訴
    權，各自獨立而存在。被害人提出告訴後，其法定代理人仍
    得獨立告訴，是以告訴乃論之罪，法定代理人撤回其獨立之
    告訴，於被害人已先提出之告訴，毫無影響，法院不得因被
    害人之法定代理人撤回其獨立告訴，而就被害人之告訴，併
    為不受理之判決（最高法院70年台上字第6859號判例參照）
    。又按被害人之配偶，依刑事訴訟法第233條第1項規定，得
    獨立告訴，所謂獨立告訴，係固有權利，並非代行被害人之
    權利，故不問被害人之意思如何，被害人之妻提起告訴後，
    如被害人具狀撤回，仍不影響其妻告訴權之存在，法院不能
    據被害人之撤回，而為不受理之判決。(2)查本件案發後，被
    害人戊○○之妻乙○○業於警詢時對於被告丙○○提出告訴
    （見警卷第9頁），戊○○雖於審理中撤回對於被告之告訴
    （見本院卷第80頁），惟參諸上開條文及裁判意旨所示，戊○○之撤回告訴仍不影響其妻乙○○告訴之存在，故戊○○
    受傷部分既經乙○○合法提出告訴，具備訴追條件，先予敘
    明。
貳、實體部分：
一、(一)訊據被告丙○○對於上開傷害之犯罪事實承認不諱，且有
    被害人戊○○於審理中結證證述、告訴人乙○○及證人丁○○於警詢時陳述及偵審中結證證述在卷可稽（見警卷第5-10
    頁，偵卷第28-31、41-43頁，本院卷第59-81頁），並有現
    場等照片3張、衛生署朴子醫院病歷1份、病人病危通知單1
    張、長庚紀念醫院診斷證明書1張、病危通知單及病歷1份在
    卷可佐（見警卷第14、15頁，偵卷第44-52頁，本院卷），
    再有上開水果刀1把扣案足憑，堪予採認。(二)其次，(1)復按
    ，判斷行為人於行為當時，主觀上是否有殺人之故意，除應
    斟酌其使用之兇器種類、攻擊之部位、行為時之態度外，尚
    應深入觀察行為人與被害人之關係、衝突之起因、行為當時
    所受之刺激、下手力道之輕重、行為時現場爭執之時空背景
    、被害人受傷情形及行為人事後之態度等各項因素，綜合加
    以研析，尚難僅以行為人有持刀砍傷被害人，即認其必有殺
    人之犯意；又刑法上殺人罪與傷害人致死罪之區別，本視加
    害人有無殺意為斷，被害人所傷害之程度，固不能據為認定
    有無殺意之唯一標準，但加害人之下手情形如何，於審究犯
    意方面，仍不失為重要參考資料。再按殺人未遂罪之成立，
    以有戕害他人生命之故意，手於刺殺之實行而未發生死亡
    之結果為要件。故行為人是否具有殺人之故意，加害時所用
    器具，被害人受傷多寡以及受傷部位是否為致命之處，有時
    雖可藉為認定有無殺意之心證，但究不能據為絕對之標準，
    尚須就行為人主觀犯罪認識與客觀犯罪事實，參酌社會上一
    般經驗法則為斷。(2)公訴人認被告涉有殺害戊○○未遂罪嫌
    ，無非係以戊○○、乙○○及丁○○之指述、上開照片、病
    歷、病危通知單、診斷證明書及水果刀等，為其論據，惟訊
    據被告丙○○堅詞否認其係以殺人故意為之等語。(3)查被
    害人戊○○於審理中以證人身分結證稱：被告因為我們房子
    改建的事，對我們很不滿，案發當天上午，被告曾去我家3
    、4次，但都只是看一看，沒有講話就走掉，下午1點多時，
    我、我太太、我妹妹丁○○及3名工人正在拆窗戶，我站在
    屋子外面，被告拿刀子從後面刺我，等我有感覺的時候已經
    被刺，我聽到丁○○在叫，被告刺我後，他的手輕輕的扶著
    我的左肩，我們沒有拉扯，刀子刺到我時，身體尚不覺得痛
    ，只是熱熱的，被告刺進去手一轉就把刀子放掉，被告沒有
    想把刀子拔出來，是我自己拔出刀子，那時，我面對被告，
    被告並未來搶我手上的刀子，他沒有什麼動作，然後我自己
    向外走了十幾公尺，要丁○○叫救護車，那時我覺得我的腳
    無力就倒下去，當時我還有意識，可以看到丁○○到隔壁借
    電話，我就把刀子丟在地上，之後我感覺眼前一片白色，失
    去知覺，後來的事我就不知道，我因神經受傷，現在右腳腳
    麻麻的，又因腹部開刀緣故，必須側身才能起床，被告之前
    對我們並無不滿等語（見本院卷第74-81頁）；證人乙○○於警詢時陳述及偵審中結證證述：本件案發當時，我、我
    先生、丁○○及工人等正在拆除窗戶，被告到現場時，向丁○○說「你都沒有照我的話去做」，丁○○回稱「土地是我
    們的」，講完後，被告突然拿出刀子，向我先生後腰部刺下
    去，並用左手抓住我先生的肩膀，被告右手有轉動刀子，轉
    了幾下我沒有注意，我只有看到有轉的動作，當時我先生還
    可以自己走動，我趕快跑到屋裡打電話報警，然後就從另外
    的門繞出去，看到丁○○在隔壁的外面跑，並呼救說「丙丁
    要殺我（台語）」，但我沒有看到被告在追她，之後我看到
    我先生倒在距離原來約10公尺的地方不動，我不敢靠過去，
    因為被告手拿刀子還站在我家門口，那時已有很多人圍觀，
    刀子是我先生自己用右手從腰部拔出來，丟在地上，被告有
    站在我先生旁邊，撿起刀子，但沒有再刺我先生，我先生倒
    下的過程我沒有看到，我們與被告並無仇恨等語（見警卷第
    8-10頁，偵卷第29頁，本院卷第68-74頁）；證人丁○○
    於警詢時陳述及偵審中結證證述：本件案發當時，我哥哥、
    嫂嫂、我及3名工人正在拆除窗戶，被告站在我們後面直接
    問「之前不是講好了嗎」，我回答說「地是我們的」，我哥
    哥及嫂嫂都沒有講話，被告突然拿刀子刺我哥哥右側腰部，
    我見狀趕快跑到隔壁鄰居家，打電話報警叫救護車，約1分
    多鐘後，我回到現場，我哥哥已經倒在地上，我哥哥把刀子
    從腰部拔出來，被告在我哥哥旁邊，沒有繼續攻擊我哥哥，
    但被告看到我從隔壁打電話出來，就拿起刀子開始追我，追
    蠻遠的，距離大約比1個籃球場略小些，被告一直用跑的在
    追我，並說「我要殺你（台語）」，我就喊「救命（台語）
    」，其中我曾跌倒又爬起來，也向工人借手機，直接撥派出
    所的電話報警，我跟員警說我哥哥被殺，要他們趕快過來，
    後來被告追不上我，停下來，救護車來之前，被告拿著刀子
    ，有時站在我哥哥旁邊，有時又跑到我們家後面的巷子，現
    場很多人在圍觀，工人們都跑掉，我一直看著被告，後來救
    護車比警察先到，那時我已經跑1圈回到我家門口的馬路上
    ，救護車將我哥哥帶走後，當時有很多民眾圍觀，被告在我
    家門口徘徊，離我約20公尺，之後警察來時，被告就趕快離
    開，並拿刀子去丟，在這過程中，沒有人去阻止被告，我們
    與被告是同村同宗關係，以前並無口角或仇怨等語（見警卷
    第5-7頁，偵卷第29-31頁，本院卷第59-68頁），彼等對於
    被告持刀攻擊戊○○之情形，所述大致相符，堪信為真正。
    (4)故被害人戊○○所受傷勢雖係右側腰部，然事後已大致痊
    癒，行止僅略受影響，並無重大傷害等情，已據戊○○於審
    理中供明在卷，又依當時情形，被告持刀刺入戊○○腰部1
    刀後，戊○○已無反抗能力，被告若果有殺害戊○○之意，
    自可輕易將刺入戊○○腰部之水果刀拔出，持續朝向戊○○
    頭、頸、胸、腹等要害處下刀，然被告卻未如此為之，反而
    任令戊○○行走至10餘公尺外，拔出刀後，丟棄地上，足見
    證人乙○○所稱被告持刀刺入戊○○右側腹部後，仍轉動刀
    子之情，應僅係刺擊後放開刀子之順手動作，並非為擴大戊○○傷勢、致人於死之積極行為；且被告撿起戊○○丟下之
    水果刀，亦未繼續攻擊戊○○，復參酌被告與戊○○夫妻及
    丁○○素無怨隙，業見前述，僅因屋舍改建糾紛而出手，應
    不致有欲置人於死或重傷之犯意，尚難僅以戊○○因上開傷
    勢導致大量腹膜積血及出血性休克而曾由醫院發出病危通知
    ，及受傷部位係在右側腰部，即遽認被告有何殺人或重傷之
    犯意，故被告所辯尚非不可採，難認被告確有置被害人於死
    之殺人決意。(5)至於被告於審理中雖辯稱：上開水果刀係平
    日所使用之刀具，並非案發當天中午新購云云（見本院卷第
    104 頁），惟被告於警詢時及偵查中檢察官聲請羈押審理時
    自承：上開水果刀係案發當日中午購自嘉義縣朴子市第一市
    場某刀具店，刀子很新、很利，我是帶刀要與戊○○等談判
    等語（見警卷第3頁，本院聲羈卷第5、6頁），而戊○○於
    審理中亦證稱上開刀子是新的等語（見本院卷第75、76頁）
    ，故參酌上開事證，綜合判斷，認為就被告於本件審理前所
    為陳述之邏輯一貫性、具體性、客觀證據之符合性及被告心
    理狀態之私密性等方面而言，認為本件審理前之被告陳述與
    事實相符，較為可採，然憑此新購刀具之情，並不足以認定
    被告係出於殺人故意而為本件犯行。(三)綜上，本件事證已明
    ，被告基於傷害之犯意而為上開傷害犯行，洵堪認定。
二、核被告丙○○所為，係犯刑法第277條第1項之罪。公訴意旨
    雖認被告係犯刑法第271條第2項、第1項之殺人未遂罪，尚
    有未洽，已見前述，惟起訴之基本社會事實相同，自應依法
    變更起訴法條。(1)被告行為後，95年6月14日修正公布，同
    年7月1日施行之刑法施行法第1條之1第1項、第2項前段增訂
    「中華民國94年1月7日刑法修正施行後，刑法分則編所定罰
    金之貨幣單位為新臺幣。94年1月7日刑法修正時，刑法分則
    編未修正之條文定有罰金者，自94年1月7日刑法修正施行後
    ，就其所定數額提高為30倍。」等內容。而被告所犯之刑法
    第277條第1項自72年6月26日（即罰金罰鍰提高標準條例修
    正公布日）迄今未修正，其罰金法定刑為「1,000元」，貨
    幣單位乃「銀元」（刑法第277條第1項參照），依罰金罰鍰
    提高標準條例第1條前段提高為10倍，實為「銀元10,000 元
    」，經折算為「新臺幣30,000元」。刑法施行法於95年7 月
    1日施行後，所定罰金之貨幣單位為新臺幣，就其所定數額
    提高為30倍，刑法第277條第1項之罰金法定刑「1,000元」
    ，依該規定折算，亦為「新臺幣30,000元」。是刑法施行法
    前開條文修正後，刑法第277條第1項「罪刑」並未變更。刑
    法施行法第1條之1第1項、第2項前段之法律效果乃將刑法分
    則罰金刑之貨幣單位從「銀元」轉換為「新臺幣」，係貨幣
    單位之準據法，修正意旨亦止於釐清吾國先前易生混淆之貨
    幣單位系統，與罪刑無涉，尚無刑法第2條第1項新舊法比較
    適用之問題，自應適用現行有效之法律。(2)按行為後法律有
    變更者，適用行為時之法律，但行為後之法律有利於行為人
    者，適用最有利於行為人之法律，刑法第2條第1項定有明文
    。被告行為後，本件所涉修正前後法律比較及適用之情形，
    詳如附表所示；綜合言之，修正後之規定並非較有利於被告
    ，依修正後刑法第2條第1項前段規定適用行為時即修正前之
    刑法第33條處斷。(3)另證人嘉義縣警察局朴子分局東石分駐
    所警員甲○○：本件是分駐所值班警員接獲縣警局110報案
    後，立刻通報給我說有人被殺害，但沒有說何人被害，也沒
    說是誰殺人，我立即駕駛巡邏車前往處理，約5分鐘後到達
    現場，現場約有10餘個人，有人跟我說被害人是戊○○，我
    看到戊○○的妹妹丁○○及母親在現場，我立刻向她們查問
    加害人是誰，丁○○表示加害人是丙○○，我看到丙○○人
    還在現場，在我前方約6、7公尺處，後來本件的刀子在在被
    告家門口的蚵簍中插著被找到等語（見本院卷第55-59頁）
    ，故本件被告尚無自首規定之適用。(4)爰審酌被告年事已高
    、素行良好、智識程度、犯罪之動機、目的、手段、僅因細
    故即持刀刺擊被害人、被告與被害人為鄰居、被害人所受傷
    害，業已成立調解，賠償完畢，獲得被害人諒解（見本院卷
    第78-80頁）及犯後坦承，甚具悔意之態度等一切情狀，量
    處如主文所之刑，以示懲儆。另被告經此起訴審判，當知所
    警惕，而無再犯之虞，所宣告之刑以暫不執行為適當，又犯
    罪在新法（即修正施行後刑法）施行前，新法施行後，緩刑
    之宣告，應適用新法第74條之規定（最高法院95年度第8次
    刑事庭會議決議參照），本院爰依修正施行後刑法第74條第
    1項第1款規定，宣告緩刑3年。扣案之上開水果刀1把，為被
    告所有且供本件犯罪所用之物，業據其供承在卷，應依刑法
    第38條第1項第2款宣告沒收之。
三、公訴意旨另認：被告丙○○於上開時、地，持上開水果刀刺
    向戊○○右後腰部，經戊○○將水果刀拔出後，丙○○又基
    於殺人之概括犯意，將該水果刀取回改為著手追殺丁○○，
    因追殺不果始將水果刀棄置於現場，因認丙○○關於此部分
    亦涉有刑法第271條第1項、第2項之殺人未遂罪嫌云云。訊
    據被告丙○○堅詞否認有何殺害丁○○之故意等語。經查，
    本件被告持刀刺擊戊○○腰部，並非出於殺人之意而為，業
    見前述，況丁○○並未受有傷害，復參酌被告與丁○○等人
    素無怨隙，亦見前述，僅因屋舍改建糾紛而為，應不致有欲
    置人於死或重傷之犯意，尚難僅以被告持刀而追逐丁○○，
    即遽認被告有何殺人或重傷之犯意，被告所辯尚非不可採，
    至於丁○○雖證稱：被告追我時，並說「我要殺你（台語）
    」等語，惟此應係被告一時氣憤，口不擇言所為之誇張性、
    情緒性言詞，尚難憑此遽認被告確有置丁○○於死之意。故
    被告既非基於殺人犯意而為，刑法之傷害罪又無處罰未遂犯
    之規定，自應為無罪之諭知，惟公訴人認被告此部份罪嫌與
    其等前揭論罪科刑犯行有裁判上一罪之連續犯關係，此部份
    自不另為無罪之諭知。
據上論斷，依刑事訴訟法第299條第1項前段、第300條，刑法第2
條第1項前段、第277條第1項、第74條第1項第1款、第38條第1項
第2款，刑法施行法第1條之1第1項、第2項前段，判決如主文。
本案經檢察官王啟旭到庭執行職務。
中    華    民    國    95    年    9     月    14    日
                  刑事第二庭  審判長法  官  夏 金 郎
                                    法  官  卓 春 慧
                                    法  官  盧 鳳 田
上列正本證明與原本無異。
如不服本判決，應於判決送達後10日內向本院提出上訴狀（應附
繕本）。告訴人或被害人如對於本判決不服者，應具備理由請求
檢察官上訴，其上訴期間之計算係以檢察官收受判決正本之日期
為準。
中    華    民    國    95    年    9     月    14    日
                                    書記官  楊 國 色
附錄本件論罪科刑法條：
刑法第277條第1項：
傷害人之身體或健康者，處三年以下有期徒刑、拘役或一千元以
下罰金。
附表：刑法修正施行後新舊法之比較及適用：
說明：
  一、【新法】：94年1月7日修正，同年2月2日公布，95年7月1
                日施行之刑法。
      【舊法】：94年1月7日修正，同年2月2日公布，95年7月1
                日施行前之刑法。
  二、【最高法院決議】：最高法院95年5月23日第8次刑事庭會
                        議決議。
┌──┬───────────┬──┬────────────┐
│條號│新法                  │比較│理由                    │
│    ├───────────┤    │                        │
│    │舊法                  │結果│                        │
├──┼───────────┼──┼────────────┤
│33  │新條文：              │    │(一)修正後刑法第33條第4款 │
│    │主刑之種類如下：      │    │  僅將拘役之計算單位由月│
│    │四、拘役：1日以上，60 │    │  更正為日，內容完全相同│
│    │    日未滿。但遇有加重│    │  ，無涉刑度加重或減輕，│
│    │    時，得加至120日。 │    │  並無法律變更之情形。  │
│    │五、罰金：新臺幣1,000 │    │(二)修正前刑法第33條第5款 │
│    │    元以上，以百元計算│    │  規定，罰金：1元以上， │
│    │    之。              │    │  修正後則提高為，罰金：│
│    │                      │    │  新臺幣1,000元以上，以 │
│    ├───────────┼──┤  百元計算之，致刑度有加│
│    │舊條文：              │ˇ  │  重之情形，應依新刑法第│
│    │主刑之種類如下：      │    │  2條第1項前段之規定，適│
│    │四、拘役：1日以上，2個│    │  用行為時法（最高法院決│
│    │    月未滿。但遇有加重│    │  議參照）。            │
│    │    時，得加至4個月。 │    │                        │
│    │五、罰金：1元以上。   │    │                        │
└──┴───────────┴──┴────────────┘


司法院資訊處製作；財團法人民間司法改革基金會備份。
